【裁判字號】    85,自,1495
【裁判日期】    890406
【裁判案由】    詐欺
【裁判全文】
臺灣臺中地方法院刑事判決                        八十五年度自字第一四九五號
    自  訴  人    戊○○○股份有限公司
    兼右代表人    乙○○
    右二人共同
    自訴代理人    陳惠伶律師
    被      告    辛○○
    選任辯護人    林益輝
    被      告    癸○○
右列被告因詐欺等案件，經自訴人提起自訴，以及檢察官就同一案件知有自訴而停止
偵查移送本院（台灣台中地方法院檢察署八十五年度偵字第一０二六九號、第一二四
三０號、第一二六七九號），本院判決如左：
    主    文
辛○○、癸○○被訴部分，均自訴不受理。
陳惠真、己○○，均無罪。
    理    由
甲、被告辛○○、癸○○被訴部分：
一、自訴意旨略以：被告癸○○及辛○○等二人均明知其等並無資力，竟共同基於為
    自己所有之犯意聯絡，於民國八十五年三月三十日，以向自訴人乙○○訛稱願以
    總價新台幣（下同）一千六百萬元之金額購買「大台中休閒花市」之所有權及經
    營權（下稱花市），且先行支付一百萬元予自訴人作為定金之方式，致自訴人因
    此陷於錯誤，而與其等簽訂承諾書，約定由被告等二人於同年四月十五日前支付
    買賣餘款後，自訴人即辦理花市移交手續；嗣於同年四月十三日，被告等二人另
    交付發票人為案外人張昭仁、發票日分別為八十五年四月十九日及同年四月二十
    五日、面額分別為五百萬元及八百十五萬元之支票二紙以支付上開買賣價金之餘
    款，自訴人遂致陷錯誤而另行與其等簽訂讓渡契約書。詎自訴人於該支票二紙屆
    期提示均遭退票，被告等二人另向自訴人表示願交付發票人亦為張昭仁，發票日
    尚未填載之支票一紙以支付尾款，並向自訴人換回上開已遭退票之支票二紙後，
    竟旋即以新所有權人之地位自居，持上開讓渡契約書對外宣稱其等業已取得該花
    市之所有權，並向該花市之承租人陳景裕等收取租金，因此詐欺取得買賣契約之
    買受人利益。另被告辛○○復與被告癸○○、己○○等二人共同基於意圖為自己
    不法所有之犯意聯絡，自八十五年四月十五日起，由被告辛○○先後於同年四月
    十五日及同年月十七日，擅自將花市門鎖及保全系統密碼予以更換，而共同竊佔
    自訴人所興建門牌號碼為台中市南屯區昌明巷二六之八號上開花市所在地之建物
    。又被告辛○○與被告陳惠真均明知上開買賣讓渡契約係屬無效，而花市之所有
    營業收入仍應歸自訴人所有，竟分別利用其等擔任花市總經理、收銀部主任職務
    之便，共同基於為自己不法所有之犯意聯絡，除共同侵占該花市所有總計價值六
    百二十萬七千一百二十九點一元之生財設備及商品外，並由被告陳惠真將其自八
    十五年四月十八日起所收取每月二百六十二萬五千元之營業收入交予被告辛○○
    ，而共同對於業務上所持有之花市生財設備、商品及營業收入予以侵占入己。另
    被告辛○○為達取得上開花市營業收入之目的，竟基於偽造私文書及行使偽造私
    文書之概括犯意，先偽刻「戊○○○股份有限公司」（下稱戊○○○）之印章一
    枚後，分別偽蓋「戊○○○」之印文各一枚於帳號0000000號、支票號碼
    二九六○八六號、發票日為八十五年五月二十三日、面額七千零三十四元、付款
    人中國信託商業銀行台中分行及帳號二一五七－九號、支票號碼ＦＡ－0000
    000號、發票日八十五年四月二十五日、面額一萬一千六百零八元、付款人台
    中市第九信用合作社西屯分社支票二紙之背面上，而連續偽造上開私文書二紙，
    並進而分別持以交付麗之花企業股份有限公司之代理人丁○○及仁彰工業股份有
    限公司代理人壬○○，而連續行使上開偽造之私文書，足以生損害於戊○○○等
    情。因認被告辛○○除涉有刑法第二百十六條、第二百十條之行使偽造私文書罪
    嫌外，復與被告癸○○共同涉有同法第三百三十九條第二項之詐欺得利罪嫌、及
    與被告癸○○及己○○等三人共同涉有同法第三百二十條第二項之竊佔罪嫌；且
    另與被告陳惠真共同涉有刑法第三百三十六條第二項之業務侵占罪嫌云云。
二、按不得提起自訴而提起者，應諭知不受理之判決，刑事訴訟法第三百三十四條定
    有明文；又同一案件經檢察官依刑事訴訟法第二百二十八條規定開始偵查者，不
    得再行自訴，為民國八十九年二月九日修正並公布施行之刑事訴訟法第三百二十
    三條第一項所明定；又修正刑事訴訟法施行前，已經開始偵查或審判之案件，除
    有特別規定外，其以後之訴訟程序，應依修正刑事訴訟法終結之，刑事訴訟法施
    行法第二條規定甚明，而依同法第五條（刑事訴訟法簡易程序修正施行前已繫屬
    於各級法院之簡易程序案件，仍依施行前之法定程序處理之）、第六條（修正刑
    事訴訟法施行前，已繫屬於各級法院之附帶民事訴訟，仍應依施行前之法定程序
    終結之）規定，僅有簡易程序案件及附帶民事訴訟案件於刑事訴訟法修正施行前
    已繫屬於各級法院者，應依施行前之刑事訴訟法所定程序處理，是以自訴案件倘
    在刑事訴訟法第三百二十三條第一項於八十九年二月九日修正施行前繫屬於各級
    法院者，刑事訴訟法施行法既無應適用修正施行前刑事訴訟法之特別規定，則其
    後之訴訟程序，自應依該修正後之規定處理，合先敘明。
三、經查，本件自訴人於八十五年十一月二十六日自訴被告辛○○、癸○○之上開事
    實，前經分別於八十五年五月十日、同年五月三十一日、同年七月四日先後向台
    灣省政府警務處刑事警察大隊、台灣台中地方法院檢察署及台中市警察局第四分
    局提出告訴，並經台灣台中地方法院檢察署檢察官分別於八十五年七月五日、同
    年六月三日及七月九日開始偵查，有台灣台中地方法院檢察署八十五年度偵字第
    一０二六九號、第一二四三０號及第一二六七九號偵查案卷可憑，是本件自訴人
    對同一案件，於檢察官開始偵查後之八十五年十一月二十六日向本院提起自訴，
    自已違反八十九年二月九日修正施行之刑事訴訟法第三百二十三條第一項規定，
    揆諸前揭說明，爰不經言詞辯論，逕予諭知不受理之判決，並將台灣台中地方法
    院檢察署檢察官就同一事實停止偵查移送本院部分（台灣台中地方法院檢察署八
    十五年度偵字第一０二六九號、第一二四三０號及第一二六七九號）退由檢察官
    另行處理。
乙、被告陳惠真、己○○被訴部分：
一、自訴意旨略以：被告己○○與被告辛○○及癸○○等二人共同基於意圖為自己不
    法所有之犯意聯絡，自八十五年四月十五日起，由被告辛○○先後於同年四月十
    五日及同年月十七日，擅自將花市門鎖及保全系統密碼予以更換，而共同竊佔自
    訴人所興建門牌號碼為台中市南屯區昌明巷二六之八號上開花市所在地之建物。
    另被告陳惠真與被告辛○○均明知上開買賣讓渡契約係屬無效，而花市之所有營
    業收入仍應歸自訴人所有，竟分別利用其等擔任收銀部主任及花市總經理職務之
    便，共同基於為自己不法所有之犯意聯絡，除共同侵占該花市所有總計價值六百
    二十萬七千一百二十九點一元之生財設備及商品外，並由被告陳惠真將其自八十
    五年四月十八日起所收取每月二百六十二萬五千元之營業收入交予被告辛○○，
    而共同對於業務上所持有之花市生財設備、商品及營業收入予以侵占入己，因認
    被告己○○涉有與被告辛○○及癸○○等二人共同竊佔之罪嫌；而被告陳惠真涉
    有與被告辛○○共同業務侵占之罪嫌云云。
二、本件自訴人認被告己○○、陳惠真分別涉有刑法第三百二十條第二項之竊佔罪嫌
    、同法第三百三十六條第二項之業務侵占罪嫌，無非係以被告己○○於被告辛○○擅自更換花市門鎖及保全系統密碼後，仍於該花市工作，並與被告辛○○及癸○○等人強行阻撓自訴人進入該址經營該花市；而被告陳惠真於該花市擔任收銀
    部主任，負責收取該花市自八十五年四月十八日起之營業收入，竟未將該營業收
    入交予自訴人，而擅自交予被告辛○○，顯均與被告辛○○有共同犯意之聯絡及
    行為之分擔，為其主要論據。
三、按犯罪事實應依證據認定之，無證據不得推定其犯罪事實，刑事訴訟法第一百五
    十四條定有明文。復按刑事訴訟法上所謂認定犯罪事實之證據，係指足以認定被
    告確有犯罪行為之積極證據而言，該項證據自須適合於被告犯罪事實之認定，始
    得採為斷罪資料；且犯罪事實之認定，應憑真實之證據，倘證據是否真實尚欠明
    顯，自難以擬制推測之方法，為其判斷之基礎；另證據之證明力，固屬於法院判
    斷之自由，惟證據本身如有瑕疵，則在瑕疵未能究明以前，遽採為有罪之根據，
    即難謂適法，最高法院二十九年上字第三一○五號、五十三年台上字第六五六號
    及三十二年上字第九七一號分別著有判例可資參照。
四、訊據被告己○○固坦承其知悉被告辛○○與自訴人簽約購買該花市，並知悉被告
    辛○○更換門鎖及保全密碼等情不諱，而被告陳惠真固坦承其知悉該花市讓渡予
    被告辛○○，且自八十五年四月十八日起所收取之營業收入均交予被告辛○○等
    情不諱，然均矢口否認其等分別涉有共同業務侵占罪嫌及共同竊佔罪嫌，被告己○○辯稱：其知悉被告辛○○與自訴人簽訂買賣契約，然該買賣契約簽約後，自
    訴人之子女仍於該花市工作，又該花市經常遭竊，故被告辛○○甫將門鎖及保全
    密碼更換，並報警處理，另因其原係自訴人聘僱之員工，而自訴人告知其等舊有
    員工，該花市由總經理即被告辛○○承買，並要其等配合被告辛○○，且被告辛○○要其等舊有員工留下工作，其甫未離開花市，其僅係該花市之員工，並無與
    被告辛○○及癸○○共同竊佔該花市之犯行等語；另被告陳惠真則辯稱：因被告
    辛○○於該花市讓渡前即擔任該花市之總經理，而該時之營業收入即交予被告辛○○，是花市讓渡後其仍將營業收入交予被告辛○○，至被告辛○○其後將該營
    業收入交予何人，其則不清楚，另被告辛○○更換門鎖及保全系統密碼後，自訴
    人之子女確仍在該花市參予經營，其僅係先後受僱於自訴人及被告辛○○之員工
    ，其將營業收入交予雇主，當無與被告辛○○共同業務侵占之犯行等語。經查：
（一）被告己○○及陳惠真所陳上情，均核與證人即自訴人乙○○之妻洪素枝於本院
      中證稱，被告己○○及陳惠真均原係自訴人所聘僱之員工，而自訴人確曾告知
      被告己○○及陳惠真等員工，該花市已讓渡予被告辛○○，雖尾款尚未全數收
      取，然該花市仍暫由被告辛○○管理，而被告己○○及陳惠真雖知悉自訴人與
      被告辛○○就該花市已簽訂讓渡契約書，惟對於自訴人與被告辛○○及癸○○
      所訂上開讓渡契約之糾紛，以及該讓渡契約是否有效與否均不知情，另被告辛○○更換門鎖及保全系統密碼後，確尚有自訴人之親戚洪惠娟仍在該花市參予
      經營等情相符，足見自訴人僅告知其原所聘僱之員工即被告己○○及陳惠真等
      人，其確與被告辛○○及癸○○簽訂上開讓渡契約，而未告知上開讓渡契約因
      何發生糾紛及該契約有效與否等情，故被告己○○及陳惠真既係於不知自訴人
      與被告辛○○及癸○○間所訂讓渡契約效力為何之情況下，依上開自訴人所囑
      ，而受僱於新雇主即被告辛○○，並依被告辛○○所為指示，分別繼續在該花
      市工作，或將營業收入交予被告辛○○，則其等上開所為當係本於其等職務上
      所應為，而無與被告辛○○及癸○○等人成立共同竊佔該花市，或共同業務侵
      占營業收入及該花市之生財設備與商品等犯行之餘地，亦即被告己○○及陳惠
      真等二人辯稱其等僅受僱於該花市工作，其等並無分別與被告辛○○共同涉有
      上開犯行等語，應可採信。
（二）次查，被告辛○○確曾因該花市遭竊，甫將該花市門鎖更換，並經自訴人乙○○同意而將花市之保全密碼更換，並報警備案等情，有證人即受理備案之員警
      丙○○於本院調查中證稱被告辛○○確曾報警備案等語，以及證人即任職於中
      興保全公司，負責更換該花市保全密碼之甲○○於本院調查中證稱更換保全公
      司密碼應須原申請人之同意甫得為之等語在卷，且核與被告辛○○陳稱其更換
      保全公司密碼係經原申請人乙○○之同意所為等情相符，足見被告己○○並無
      與被告辛○○、癸○○等二人以上開更換花市門鎖及保全密碼為手段遂行竊佔
      上開花市之犯意，亦即被告己○○辯稱其並無竊佔該花市之犯行等情，應堪採
      信；另參諸卷內現存所有證據，應認尚乏其他證據足證其等與被告辛○○、癸○○就上開犯行確有犯意之聯絡及行為之分擔，自難僅以自訴人上開片面所指
      ，遽論被告己○○及庚○○分別涉有共同竊佔及共同業務侵占之犯行。此外，
      復查無其他積極證據足資證明被告己○○及陳惠真分別有自訴人所指之行為，
      核屬不能證明被告己○○及陳惠真犯罪，自均應諭知被告己○○及陳惠真無罪
      之判決。
五、被告己○○及陳惠真等二人，均經合法傳喚，而無正當理由不到庭，惟本院認為
    均應諭知其等無罪之判決，自不待其等之陳述逕行判決，附此敘明。
據上論斷，應依刑事訴訟法第三百二十三條第一項前段、第三百三十四條、第三百四
十三條、第三百零一條第一項前段、第三百零七條、第三百零六條，判決如主文。
中      華      民      國      八十九    年      四      月     六     日
                                台灣台中地方法院刑事第六庭
                                    審判長法  官  蔡  秉  宸
                              法  官  許  秀  芬
                                          法  官  許  惠  瑜
右正本證明與原本無異。
如不服本判決，應於判決送達後十日內向本院提出上訴狀，上訴於臺灣高等法院臺中
分院( 須附繕本 )。
                                          書記官
中      華      民      國      八十九    年      四      月     七     日


司法院資訊處製作；財團法人民間司法改革基金會備份。
